臺灣彰化地方法院刑事附帶民事判決
110年度交附民字第153號

原      告  賴自恩
被      告  葉庭瑋

上列被告因本院110年度交易字第671號過失傷害案件，經原告提
起附帶民事訴訟，請求損害賠償事件，本院於民國111年3月25日
言詞辯論終結，判決如下︰
    主  文
被告葉庭瑋應給付原告賴自恩新臺幣貳佰壹拾陸萬壹仟壹佰柒拾
貳元，及自民國111年1月4日起，至清償日止，按週年利率百分
之五計算之利息。
原告其餘之訴駁回。
本判決第一項於原告賴自恩以新臺幣伍拾萬元為被告葉庭瑋供擔
保後，得假執行。但被告葉庭瑋如於假執行程序實施前，以新臺
幣貳佰壹拾陸萬壹仟壹佰柒拾貳元，為原告賴自恩預供擔保，得
免為假執行。
原告其餘假執行之聲請駁回。
    事  實
甲、原告方面：
一、聲明：求為判決，被告應給付原告新臺幣（下同）451萬191
    1元，及自民國（下同）111年1月4日起，至清償日止，按年
    息5%計算之利息，並願供擔保聲請宣告假執行。
二、陳述：
　㈠被告葉庭瑋過失傷害刑事部分，業經原告賴自恩告訴後，由
    檢察官以110年度偵字第9566號提起公訴在案。原告並陳述
    「我110年4月23日右小腿撕裂傷，左腳膝蓋粉碎性骨折，胸
    部外傷合併胸骨骨折，肋骨有插到肺部，有發生氣血胸，醫
    師評估後，建議不要開刀比較不會危險，大腿骨有打鋼釘，
    膝蓋骨用鐵線綁著，之後要拆，大腿骨於110年11月13日又
    補行一次手術，肋骨沒有打鋼釘。我本來務農，家裡有7分
    地，也有向人租2甲地，種植芭樂及稻米。我高職畢業，之
    前在外面工廠，也有到新竹科技廠擔任作業員，後來回家繼
    承家業，我務農已經5、6年了，我的兄弟姊妹沒有務農，我
    與父親是分開做。我有申請重大傷病證明。醫生於110年11
    月30日告訴我再休養3個月看看，因為我是粉碎性骨折，無
    法踩地，無法扛重物。田目前請家人幫忙做，做得來就做，
    做不來就荒廢。我沒有申請調解，被告及他的家人從事發到
    現在都沒有來探視過。」（本院刑事卷一第229-230頁），
    陳報目前領取強制險金額11萬3000元（本院附民卷第167頁
    ），及「我目前使用登山杖走路，我體重63公斤，身高180
    公分，我本來體重就這樣，但目前無法做粗重的工作，左腳
    無法使力，無法扛重物，也無法用左腳踩農機的離合器，只
    能做輕鬆的工作，連一箱芭樂也無法扛起來，醫生說暫時不
    能搬重物，要脫離拐杖時，才能搬重物，目前都在復健中，
    如果一審判決後有增加復健費用，我會上訴擴張聲明。」（
    本院附民卷第213頁）。「我受傷休養期間，多是由我父母
    及小孩(國二)照顧我的生活。我可以下床，我要使用四腳助
    行器才能移動，但洗澡需要別人幫忙，我是比照強制險的標
    準，強制險有給付一天1200元看護費用，上限共30天」（本
    院刑一卷第271頁）。
  ㈡原告因本次車禍受傷害後，自110年4月23日起，住院期間已
    支付住院費用、醫藥費、陸續回診。已花費❶醫藥費25萬511
    6元（起訴書聲明25萬3606元+111年1月24日擴張270元+111
    年3月22日擴張1120元+111年3月22日擴張120元）、❷往返醫
    院的交通費用11萬0780元（起訴書聲明8萬6090元+111年1月
    24日擴張1950元+111年3月22日擴張3850元+111年3月22日擴
    張1950元+111年3月22日擴張16940元）、❸添購醫藥用品，
    增加生活上需要費用99290元、❹看護費用33萬8400元（起訴
    聲明10萬5600元+111年1月6日擴張23萬2800元）、❺薪資收
    入減少之損失235萬8325元（起訴聲明182萬3692元+111年1
    月24日擴張追加53萬4633元）、❻農用車輛損失35萬元、❼請
    求精神慰撫金100萬元。
　㈢上述各項損害，均係被告不法侵害所生之結果，被告對於原
    告自應負賠償責任，為此提起本件刑事附帶民事訴訟。請求
    被告給付451萬1911元（醫藥費25萬5116元+往返醫院的交通
    費用11萬0780元+增加生活上需要費用99290元+看護費用33
    萬8400元+薪資收入減少之損失235萬8325元+農用車輛損失3
    5萬元+精神慰撫金100萬元＝451萬1911元）。　
三、證據：提出診斷書、起訴書、醫療收據、車程費用估算資料
    等。
乙、被告方面：
一、聲明：求為判決駁回原告之訴及假執行之聲請。
二、陳述：原告提出工作收入收據寫的很潦草，無法證明他的月
    收入有17萬元，他的薪資損失無法證明。而且本案監視器有
    視線死角，告訴人行駛方向是由大路轉小路，我的行駛方向
    是由小路轉大路。被告居家照護的證明未註明是由何人照護
    。我希望與原告和解，但是我沒有那麼多錢，其餘引用刑事
    偵、審卷宗相關證據及資料。請求駁回原告之訴。
    理  由
一、按附帶民事訴訟之判決，應以刑事訴訟判決所認定之事實為
    據，刑事訴訟法第500條前段定有明文。查被告葉庭瑋於110
    年4月22日22時許，在其位於彰化縣○○鄉○○路0段000號住處
    內，飲用威士忌酒後，已達不能安全駕駛動力交通工具之程
    度，竟基於酒後不能安全駕駛動力交通工具之犯意，於翌（
    23）日10時許，無照駕駛車牌號碼000-0000號自用小客車上
    路行駛。嗣於110年4月23日10時初，駕車上路，途經二水鄉
    五伯村五伯巷（水防道路），由南往北行駛，途經南通高幹
    K4968電桿處前，未注意車前狀況、未能靠右行駛。適有賴
    自恩（檢察官已為不起訴處分）駕駛農用拼裝車於對向，沿
    五伯巷（水防道路）由北往南方向行駛，雙方因而於10時15
    分許發生碰撞，賴自恩因此受有「胸部外傷合併胸骨骨折、
    右側第二、三肋骨、左側第二、三肋骨骨折、右側氣血胸」
    「雙下肢撕裂傷併左小腿撕脫傷」「左側髕股粉碎性骨折、
    左側股骨幹粉碎性骨折」等傷害。撞擊之後葉庭瑋受傷嚴重
    無力報警，由路人撥打110報警。賴自恩雖然也受傷，尚且
    清醒，賴自恩隨即撥打119求救，經員警及119消防前往處理
    並將賴自恩、葉庭瑋送醫急救，為醫院醫療人員對葉庭瑋抽
    血檢驗，測得其血液中酒精濃度達299.6mg/dL，即血液中酒
    精濃度為百分之0.2996（換算吐氣中酒精濃度約為每公升1.
    498毫克），而悉上情。業經本院以110年度交易字第671號
    刑事判決，依過失傷害罪，處有期徒刑捌月在案，是原告主
    張被告有侵權行為事實，自屬有據。
二、因故意或過失不法侵害他人權利者，負損害賠償責任。故意
    以背於善良風俗之方法，加損害於他人者亦同。民法第184
    條第1項定有明文。不法侵害他人之身體或健康者，對於被
    害人因此喪失或減少勞動能力或增加生活上之需要時，應負
    損害賠償責任，民法第193條定有明文。不法侵害他人之身
    體、健康、名譽、自由、信用、隱私、貞操，或不法侵害其
    他人格法益而情節重大者，被害人雖非財產上之損害，亦得
    請求賠償相當之金額，民法第195條第1項前段亦有明文。非
    財產上損害之慰撫金數額，究竟若干為適當，應斟酌雙方（
    包括侵權人）之身分，資力與加害程度等定之。又民事訴訟
    法第277條前段規定，當事人主張有利於己之事實，就其事
    實有舉證之責任。又民事訴訟法第436條之14規定「有下列
    各款情形之一者，法院得不調查證據，而審酌一切情況，認
    定事實，為公平之裁判︰.二、調查證據所需時間、費用與當
    事人之請求顯不相當者。」對於小額請求金額，如果調查成
    本過於繁複，有時程序成本還多過實體利益，故法院可逕依
    照一切經驗法則為公平之判斷。刑事附帶民事訴訟著重於一
    次性解決當事人民刑紛爭，此法理於附帶民事訴訟尤其重要
    。
三、經查：　　
　㈠民事訴訟法第255條第一項規定「訴狀送達後，原告不得將原
    訴變更或追加他訴。但有下列各款情形之一者，不在此限：
    ...二、請求之基礎事實同一者。」原告起訴之後，隨著醫
    療行為進展，擴張訴之聲明，仍屬於請求基礎事實同一範圍
    內，故聲明擴張應予准許。
　㈡被告上開行為業經本院以110年度交易字第671號刑事判決認
    定屬實，故被告上開行為，係過失侵害原告之身體、健康，
    原告主張被告應負侵權行為損害賠償責任，自屬有據。金額
    審酌如下：
  1.醫療費用、交通費、其他增加生活費用部分：
  　原告主要受傷是「左側股骨幹骨折、左側髕骨骨折」，「股
    骨」就是一般俗稱大腿骨，「髕骨」就是在一塊膝蓋位置的
    骨頭。因為被告小客車撞擊原告農用車，被告小客車因為有
    車頭部位抵擋衝擊，所以被告並沒有受到很嚴重的傷害。但
    是原告的農用車並沒有長長的車頭，農用車受到撞擊導致鋼
    板或車架潰縮，直接夾住原告的左腿、大腿骨與膝蓋位置，
    導致粉碎性骨折。本件110年4月23日車禍發生後，原告被送
    彰基急診手術，並經骨科安排住院開刀手術治療，住院一段
    時間後，出院後還需要復健、回診。但是因為原告左大腿骨
    癒合不良，才又110年11月13日進行第二次手術，又住院一
    段時間。原告已經整理相關醫藥費用、門診費用、買醫療用
    品等費用，經本院重新統計如附表。健保紀錄顯示，原告也
    會同一日在同一家醫院掛同兩科門診，按理是一次去醫院看
    兩科，故只能算一次去醫院的交通費用。原告主張因前開傷
    害，支出回診往返住家之交通費用，已提出大都會車行的計
    算公式，雖然沒有提出每次的計程車資證明。但是原告左腳
    受傷嚴重，已經行動不便，一定要人載送往返住家及醫院診
    所，即使不是搭乘計程車，也需要家人載送前往看病。此部
    分家人的付出不能當成對被告的恩惠，或讓被告免除負擔交
    通費的理由，且原告主張之交通費用金額並不違背一般行情
    ，足認上開計程車費用，自屬有據。
  2.看護費用部分：
    按親屬代為照顧被害人之起居，固係基於親情，但親屬看護
    所付出之勞力並非不能評價為金錢，雖因二者身分關係而免
    除被害人之支付義務，惟此種基於身分關係之恩惠，自不能
    加惠於加害人。故由親屬看護時雖無現實看護費之支付，仍
    應認被害人受有相當於看護費之損害，得向上訴人請求賠償
    ，始符公平原則（最高法院94年度台上字第1543號裁判意旨
    參照）。原告三度住院，本來就需要看護照顧，且醫生建議
    出院後一段時間需要專人照顧，原告由家人照顧的期間內，
    縱然沒有提出看護費收據，但是原告是由父母及兒子照顧，
    每日以1200元健保規定的看護費用理賠標準計算，並不偏離
    社會行情，且屬合理。
  3.合計醫藥費、醫藥用品費、看護費、交通費、停車費等，合
    計如附表80萬7506元，應屬有據。
  4.薪資損失部分：
 ⑴按關於侵權行為損害賠償之請求權，以受有實際損害為成立要
   件，若無損害亦即無賠償之可言，是加害人賠償之範圍仍須
   以被害人實際所受之損害為度，庶合乎損害賠償之債旨在填
   補損害之原理（最高法院97年度台上字第2189號、105年度台
   上字第326號裁判意旨參照）。而原告提出診斷證明書，110
   年4月23日車禍之後，因斷斷續續住院或在家休養，根本無法
   出去工作，加上醫生囑咐「110年11月30日出院之後，宜休養
   六個月」（見附民卷第191頁）。依此計算，要休養到111年5
   月31日為止。原告之陳述計算「110年4月23日至111年5月31
   日」共計1年1月又10日之薪資損失，應屬有據。
 ⑵原告的附帶民事訴訟狀中，說自己目前種植水稻、芭樂等，若
  是正常工作期間，稻米一年收入55萬8843元，除以十二個月，
  為月薪4萬6750元。加上原告種植芭樂，三個月農收期間就收
  入39萬4925元，除以三個月，月收入13萬1641元，故原告從事
  農業的收入是月薪17萬8211元（見附民卷第15頁）。原告於車
  禍當時開著農用車，已經證明原告確實以務農為生，但是原告
  計算以水稻田收入加芭樂園的收入，當成自己的勞動薪資，計
  算方式有誤。因為「土地+資本+勞力」是生產三要素，套用在
  農家身上就是「土地的生產力+肥料種子等資本投入+農夫的勞
  動生產力」，三者加起來才是上述原告計算月收入17萬8211元
  的來源。原告在請求勞動薪資損失時，只能單獨算農夫的勞動
  力，不能計算土地的生產力（相當於地租）或資本投入（如農
  藥種子等）。本院考量原告正值壯年，且過去長期都有勞保紀
  錄，顯示原告一直在職場上磨練，原告在欣興電子公司上班時
  ，加保之月薪為40100元（見本院刑一卷第75頁），顯示原告
  確實有月薪四萬元以上的條件。現在回到故鄉，接掌家中農業
  工作，雖然是小農經濟模式，但臺灣的農業競爭力是相當不錯
  的，農產品售價並不差。綜合上情，評估其務農的勞動力所得
  ，宜以每月五萬元收入評估為妥當。
⑶原告於本院111年3月25日附民審理中稱「我目前使用登山杖走
  路，我體重63公斤，身高180公分，目前無法做粗重的工作，
  左腳無法使力，無法扛重物，也無法用左腳踩農機的離合器，
  只能做輕鬆的工作，連一箱芭樂也無法扛起來，醫生說暫時不
  能搬重物，要脫離拐杖時，才能搬重物，目前都在復健中」（
  本院卷第213頁）。醫生評估「110年4月23日至111年5月31日
  」共計1年1月又10日不能工作，共受有1年1月又10日之薪資損
  失，計算為66萬6666元〈（50000×13）+（50000×10÷30）＝66萬
  6666元。〉，此範圍內之請求應屬有據。
5.未來勞動能力減損部分，原告沒有提出計算方法，也沒有具體
  請求金額。所以此部分目前不列入損害賠償金額。
6.精神慰撫金部分：
⑴按慰藉金之賠償須以人格權遭遇侵害，使精神上受有痛苦為必
  要，其核給之標準固與財產上損害之計算不同，然非不可斟酌
  雙方身分資力與加害程度，及其他各種情形核定相當之數額（
  最高法院51年台上字第223號裁判意旨參照）。查原告因被告
  之侵權行為而受有前揭傷害，可信原告因身體痛楚而飽受煎熬
  ，亦妨礙其日常生活，精神上勢必受有相當程度之痛苦，自無
  可疑，原告依上開規定請求精神慰撫金，核屬有據。依據原告
  的住院紀錄「110年4月23日至110年5月5日在彰基醫院住院開
  刀」「110年5月5日至110年5月25日在漢銘醫院住院」（刑事
  卷第99頁）、「110年11月13日至110年11月30日在彰基醫院開
  刀住院」（附民卷第191頁）。原告因為受創嚴重，復原不順
  利，才會三度住院。原告送彰基急診手術時，因左大腿股骨折
  ，在外觀上看起來連大腿都變形了，大腿不是直的，後來在左
  大腿骨打了兩支不同方向的支架、細部還要打上螺絲（見本院
  刑二卷第13頁外觀照片、第140頁以下之X光照片、第250照片
  ）。又110年4月23日送醫急診時，因當時腿部有大面積撕裂傷
  ，進行大面積的縫合（見本院刑事卷二第127頁）。其實原告
  第一次110年4月23日至110年5月5日在彰基醫院已經進行大腿
  骨折手術，但是骨頭癒合情況不佳，才又110年11月13日至110
  年11月30日再度去彰基做二次開刀（見本院刑事卷二第249頁
  ）。原告確實需要一段長期間復原，也會承受相當身體上精神
  上的折磨，目前家中農作只能交給父母，被告持著拐杖就算想
  要工作，目前也只能做一些輕鬆的工作。依照原告於彰基醫院
  之X光片，顯示左大腿骨折打著鋼釘，支撐自己身體重量都可
  能有些吃力，可知原告確實因為本件車禍受創嚴重，原告需要
  時間慢慢復原，左大腿的行動力總會逐漸接近正常，可能幾年
  的時間會有走路不方便，精神上確實遭受重大痛苦折磨。
⑵本院審酌兩造的工作、收入、經濟情況：原告在家中協助務農
  ，種植稻米與芭樂，高職畢業學歷、已離婚，但是有兒女，原
  告從89年間就有勞保資料，顯示原告一直在正常工作中（本院
  刑一卷第21頁以下戶籍資料、勞保資料）；被告為同樣在家中
  務農，被告已婚有兒女（本院刑事一卷第19頁戶籍資料），被
  告並無勞保紀錄、106年以來以來未曾報稅過（本院刑事一卷
  第59頁以下勞保資料與賦稅資料）。被告沒有勞保資料與報稅
  資料，顯示被告從未在外面一般公司工廠上班過。又審酌兩造
  之財產狀況等情，有本院依職權調取之稅務電子閘門財產所得
  調件明細表、個人戶籍查詢資料足憑（見本院刑事一卷第59頁
  以下），併參酌原告受有前述之傷害，左大腿腿骨斷裂復原不
  易，搬運稻米或芭樂又是粗重工作，原告相當時日不能再承受
  重力，將來需要手術治療，還有一段病痛折磨日子要走。原告
  還在身體多處受皮肉傷，各種傷勢所生之影響、精神上痛苦程
  度及被告侵權行為之態樣等一切情狀，認原告請求精神慰撫金
  80萬元，尚屬有據。超出此外之請求，為無理由。
7.原告陳報目前已領取強制險金額11萬3000元（本院附民卷第16
  7頁），強制汽車責任保險法第32條「保險人依本法規定所為
  之保險給付，視為被保險人損害賠償金額之一部分；被保險人
  受賠償請求時，得扣除之。」。故應再扣除11萬3000元。
㈢綜上，原告得依據侵權行為之法律關係，請求被告負損害賠償
  責任之金額應為216萬1172元（即附表計算之醫藥費、醫療用
  品類費、交通費、停車費、看護費用等合計80萬7506元+精神
  慰撫金80萬元＋勞動薪資損失66萬6666元－強制險理賠11萬3000
  元＝216萬1172元〉。
㈣原告駕駛農用拼裝車發生車禍，此種農用拼裝車是設計在農場
  裡使用的農機，農用拼裝車是不能在公路上行駛的，依據道路
  交通管理處罰條例第12條規定「汽車有下列情形之一者，處汽
  車所有人新臺幣三千六百元以上一萬零八百元以下罰鍰，並禁
  止其行駛：一、未領用牌照行駛。二、拼裝車輛未經核准領用
  牌證行駛，或已領用牌證而變更原登檢規格、不依原規定用途
  行駛。...」，原告已經被警方開單處罰（見偵卷第33頁），
  但是原告當時已經儘量靠右行駛，且農用車不可能開得很快，
  一般都是慢慢行駛，所以原告在駕駛行為上是沒有過失的。純
  粹是因為被告酒駕、未注意車前狀況、未減速、未靠右等過失
  情狀，採導致本件車禍發生。原告駕駛的農用車與本件車禍發
  生沒有任何「與有過失」問題，併此敘明。
㈤從而，原告依民法第184條第1項、第193條、第195條第1項前段
  ，請求被告給付216萬1172元，及自起訴狀繕本送達被告翌日
  即111年1月4日）起至清償日止，按年息5％計算之利息，為有
  理由，應予准許；逾此部分之請求，為無理由，應予駁回。
四、此外，本件事證已臻明確，兩造其餘攻擊防禦方法及提出之
    證據資料，經本院斟酌後，認均不足以影響本判決之結果，
    自無逐一詳予論駁之必要，併此敘明。
五、又本判決原告勝訴部分，原告已陳明願供擔保聲請假執行，
    本院依民事訴訟法第390條第1項規定宣告假執行，並依同法
    第392條第2項規定，依職權宣告被告如預供擔保，得免為假
    執行。至原告敗訴部分，其假執行之聲請已失所依據，應予
    駁回。
六、本件係刑事附帶民事訴訟事件，依刑事訴訟法第505條第2項
    之規定，免納裁判費用，且在本院審理期間，亦未生其他訴
    訟費用之支出。
中    華    民    國     111   年     4   月   28     日
                          刑事第二庭法  官  葉明松
以上正本證明與原本無異。
本判決非對於刑事訴訟之判決有上訴時不得上訴。
中　　華　　民　　國　　 111 　年　　 4 　月　 28 　　日
                                    書記官  蔡雲璽